【裁判字號】    89,重訴,177
【裁判日期】    890507
【裁判案由】    撤銷被告間之信託行為
【裁判全文】
臺灣臺南地方法院民事判決  八十九年度重訴字第一七七號
    原      告  台南區中小企業銀行股份有限公司永大分公司
    法定代理人  戊○
    訴訟代理人  甲○○
                丁○○
                庚○○
                            .
    被      告  己○○
                丙○○
右當事人間請求撤銷信託行為事件，本院判決如左：
      主      文
被告己○○與被告丙○○間於民國八十七年十月七日就附表(一)所示土地之信託行為應
予撤銷。
被告丙○○應將附表(一)所示土地於民國八十八年十一月十六日以信託行為原因所為之
所有權移轉登記，予以塗銷。
訴訟費用由被告負擔。
      事      實
甲、原告方面：
  一、聲明：求為判決如主文第一項所示。
  二、陳述：被告己○○邀同訴外人葉丁興為連帶保證人，於民國八十四年九月三十
            日向原告借款新台幣（下同）一千萬元，詎被告己○○於八十七年十一
            月六日將其所有座落如附表所示之不動產信託移轉登記予被告丙○○，
            此信託行為係成立於原告對伊取得債權後，且被告丙○○又未為信託人
            之利益處分受託財產，清償原告之債權，是該信託行為實有害於信託人
            之債權人權利，債權人之債權確實受有損害，為此爰依信託法第六條第
            一項規定，求為判決被告己○○與被告丙○○間就如附表所示不動產之
            信託行為予以撤銷，及被告丙○○於台南縣永康地政事務所八十七年十
            一月十六日之所有權登記應予塗銷。
  三、對被告抗辯之陳述：
      （一）被告己○○右開借款，原告已依法取得執行名義（鈞院八十七年度促字
            第三八三三八號支付命令）在案，迄今未償本金為七百十二萬零七百二
            十六元，累計至八十九年十月二十五日止之利息、違約金為九百零六萬
            三千一十三元。被告己○○雖提供坐落高雄市○○區○○段九七六地號
            分土地及同段九二、九四、九六建號（門牌號碼為山明路二八一巷二一
            號）不動產設定一千三百萬元之最高限額抵押權，然不動產價值僅剩六
            百七十二萬六千五百四十五元，而與右開建物同一巷內即坐落山明路二
            八一巷一二六號，面積五二點三坪、建物面積七０點四坪之三層樓房，
            於八十八年二月三日第五次拍賣時，以三百二十七萬一千元拍定，該建
            物之現況較被告己○○之右開建物佳，尚歷經五次拍賣始得順利拍定，
            而右開抵押建物建坪雖達一百零八坪，然已闢為停車場所用，四周牆壁
            斑駁，已嚴重損及不動產之價值，恐無法順利拍賣實行債權。
      （二）原告假扣押之座落台南縣左鎮鄉○○○段三三０地號及下營鄉下段三一
            九０地號土地，均為農業用地，處分度不佳，且出售後之增值稅高，其
            上又有他人設定一百九十萬元之抵押權，已無殘餘價值可供清償債務。
四、證據：提出借據、本院八十八年度裁全字第五九七七號假處分裁定、本院八十七
          年度促字第三八三三八號支付命令、台南區中小企業銀行分期償還放款帳
          卡、分期償還繳納明細、債務明細、土地價格鑑定書、台灣經濟技術研究
          所鑑估報書、被告己○○財產標的明細表各一份、土地登記謄本二份、建
          物登記謄本二份、照片五張、被告己○○財產標的明細表一份、高雄地方
          法院八十七年度執字第七一九０號執行資料為證。
乙、被告方面：
  一、聲明：求為判決原告之訴駁回。
  二、陳述：
      （一）被告己○○與原告間是抵押借款，曾提供建物擔保設定本金最高限額一
            千三百萬元之抵押權，當初估價約二千萬，只貸得一千萬元，已還了三
            分一約三百多萬元，提供擔保之房屋已裝潢即將出賣，賣得之價金絕對
            足以抵償被告己○○積欠原告之債務。
      （二）本件借款另有連帶保證人即被告己○○之父親葉丁興，其名下有很多財
            產，原告依法得向連帶保證人請求清償借款，
      （三）原告認被告己○○所提供之擔保品估價價值僅六百七十二萬餘元，並無
            客觀標準及公信力，不具任何參考價值。與被告所提供之擔保品山明段
            九二建號物位置相鄰、面積相若之另筆九三建號建物，本係己○○所有
            ，於八十六年底出售予訴外人謝淑芬，並於八十七年三月間辦妥所有權
            移轉登記，當初之買賣價金為二百六十萬元，依此估計，上述擔保品中
            山明段九二及九五建號物之價值即達五百二十萬元，而另筆擔保品九四
            建號建物則係一樓店舖，其總面積為五六四點八九平方公尺，縱不包括
            騎樓之室內面積亦達三五九點九一平方公尺，較面積僅九０點七五平公
            尺之九三建號建物大四倍，遑論九四建號建物坐落一樓店面之經濟價值
            ，準此推估九四建號建物之價值應逾千萬元，故原告右開估價應不足採
            。
      （四）原告為保全其右開借款債權，業於八十八年四月七日將伊所有座落台南
            縣左鎮鄉○○○段三三０地號土地及台南縣下營鄉○○段三一九０地號
            土地二筆，聲請假扣押在案，即便依此二筆土地之公告現值計算，價值
            即達三百餘萬元。
      （五）系爭信託不動產標的物上因負擔有鉅額債務，且被告己○○因背信罪將
            入監執行，恐無暇管理信託標的物，始委託被告丙○○管理、經營或必
            要時變賣之以清償存在於信託標的物上之抵押債務，有一定之信託目的
            ，且係以信託標的物上之抵押債權人為受益人，是本件信託行為是否有
            害於原告之債權，應從嚴認定。
      （六）同意原告引證高雄地院就同巷建物拍賣結果之價金每坪肆萬陸仟元，計
            算被告二一七．七坪，還有一千餘萬的價值，原告應先實行抵押權，如
            果抵押權受償不足，再來請求撤銷信託行為才對，且本件撤銷之後，對
            原告沒有什麼好處，因為本件也有抵押權。
三、證據：提出不動產買賣契約書影本一份、土地謄本三份、建物謄本一份、信託契
          約書影本一份、聲請命原告提出被告己○○借款時提供之擔保品之估價資
          料、調閱葉丁與之財產資料。
丙、本院依職權向財政部台灣省南區國稅局台南市分局函調被告之財產資料、向台南
    縣永康地政事務所調取如附表所示不動產信託登記之所有相關資料影本。
      理      由
一、本件原告起訴主張：被告己○○邀同訴外人葉丁興為連帶保證人，於八十四年九
    月三十日向原告借款一千萬元，詎被告己○○於八十七年十一月六日將其所有坐
    落如附表所示之不動產信託移轉登記予被告丙○○，此信託行為係成立於原告對
    伊取得債權後，且被告丙○○又未為信託人之利益處分受託財產，清償原告之債
    權，是該信託行為實有害於信託人之債權人權利，債權人之債權確實受有損害，
    為此爰依信託法第六條第一項規定，求為判決被告己○○與被告丙○○間就如附
    表所示不動產之信託行為予以撤銷，及被告丙○○於台南縣永康地政事務所八十
    七年十一月十六日之所有權登記應予塗銷等語。
二、被告則以：被告己○○就右開借款，曾提供建物擔保設定本金最高限額一千三百
    萬元之抵押權，當初估價約二千萬元，只貸得一千萬元，已還了三分一約三百多
    萬元，提供擔保之房屋賣得之價金絕對足以抵償被告己○○積欠原告之債務。又
    本件借款另有連帶保證人即訴外人葉丁興，其名下有很多財產，原告得向之請求
    清償借款。與被告所提供之擔保品中山明段九二建號物位置相鄰、面積相若之另
    筆九三建號建物，本係己○○所有，於八十六年底出售予訴外人謝淑芬，並於八
    十七年三月間辦妥所有權移轉登記，當初之買賣價金為二百六十萬元，依此估計
    ，上述擔保品中山明段九二及九五建號物之價值即達五百二十萬元，而另筆擔保
    品九四建號建物則係一樓店舖，其總面積為五六四點八九平方公尺，縱不包括騎
    樓之室內面積亦達三五九點九一平方公尺，較面積僅九０點七五平公尺之九三建
    號建物大四倍，遑論九四建號建物坐落一樓店面之經濟價值，準此推估九四建號
    建物之價值應逾千萬元，故原告估價應不足採。原告為保全其右開借款債權，業
    於八十八年四月七日將伊所有座落台南縣左鎮鄉○○○段三三０地號土地及台南
    縣下營鄉○○段三一九０地號土地二筆，聲請假扣押在案，即便依此二筆土地之
    公告現值計算，價值即達三百餘萬元。系爭信託不動產標的物上因負擔有鉅額債
    務，且被告己○○因背信罪將入監執行，恐無暇管理信託標的物，始委託被告丙
    ○○管理、經營或必要時變賣之以清償存在於信託標的物上之抵押債務，有一定
    之信託目的，且係以信託標的物上之抵押債權人為受益人，是本件信託行為是否
    有害於原告之債權，應從嚴認定。同意原告引證高雄地院就同巷建物拍賣結果之
    價金每坪肆萬陸仟元，計算被告二一七．七坪，還有一千餘萬的價值，原告應先
    實行抵押權，如果抵押權受償不足，再來請求撤銷信託行為等語，資為抗辯。
三、按信託行為有害於委託人之債權人權利者，債權人得聲請法院撤銷之，信託法第
    六條第一項定有明文。查本件被告己○○邀同訴外人葉丁興為連帶保證人，於八
    十四年九月三十日向原告借款一千萬元，期限自是日起至九十四年九月三十日止
    ，利率按原告之基本放款利率減碼年息百分之零點二計算，並隨原告基本放款利
    率調整，每月分期攤還本息，如有未按期攤還，依借據第一條、授信約定書第三
    條第一款，視為全部到期，應償還全部本金及約定利息外，逾期清償在六個月以
    內者，按上開利率百分之十，在六個月以上者，按上開利率百分之二十計付違約
    金。詎上開償務，被告己○○自八十七年五月三十日起即未依約履行，逾期時之
    利息已調整為年息百分之九點三八，尚欠本金七百十二萬零七百二十六元，及自
    八十七年四月三十日起至清償日止，按年息百分之九點三八計算之利息，並自八
    十七年五月三十一日起至清償日止，在六個月以內部分，按上開利率百分之十，
    超過六個月以上者，按上開利率百分之二十計算之違約金未償之事實，業據原告
    提出借據、分期償還放款帳卡各一份為證，且為被告所不爭執，復經本院依職權
    調取本院八十七年度促字第三八三三八號支付命令卷查明屬實，堪信原告此部分
    之主張為真實。依該約定書第三條第一款任何一宗債務不依約清償本金時，被告
    即喪失期限利益，原告得要求立即償還一切債務，則原告就被告己○○之債權於
    八十七年五月三十日被告己○○就債務一千萬元之本金利息未清償時，即已到期
    ，應立即償還。
四、原告復主張被告己○○於八十七年十一月六日將其所有坐落如附表所示之不動產
    信託移轉登記予被告丙○○之行為害及其權利，業據其提出土地登記謄本五份、
    建物登記謄本二份為證，復經本院向台南縣永康地政事務所調取如附表所示不動
    產信託登記之所有相關資料影本查明屬實，應為可採。則本件首應審究者為被告
    己○○信託系爭不動產登記為被告丙○○所有，是否有害及原告之債權？經查：
(一)本件被告己○○筒向原告借款時，曾提供坐落高雄市○○區○○段九七六地號土
    地持分一萬分之二千八百零三及同段九二、九四、九五建號不動產（下稱擔保不
    動產）設定一千三百萬元之最高限額抵押權，是原告對被告之右開債權若有不能
    滿足時，原告即得依法拍賣抵押物受償，而原告之右開債權業於八十七年九月二
    十一日經本院以八十七年度促字第三八三三八號對被告己○○核發支付命令確定
    在案，原告於取得該執行名義時起，即得對右揭抵押物行使抵押權以實行其債權
    ，而被告己○○係於八十七年十一月六日將如附表所示之不動產信託移轉登記予
    被告丙○○已如前述，則系爭信託行為是否有害於原告之債權，即應以右開信託
    行為成立時，上揭借款之抵押物及被告己○○之其他債權是否足供清償債務為斷
    。
(二)而被告己○○積欠原告本金七百十二萬零七百二十六萬元及自八十七年四月三十
    日起至系爭信託行為成立即同年十一月十六日止，按年息百分之九點三八計算之
    利息，並自同年五月三十一日起日至八十七年十一月十六日止，按上開利率百分
    之十計算之違約金共七百五十一萬九千六百五十一元（如弣表三所示）。
(三)擔保不動產經鑑價結果為七百五十五萬六千九百六十六元，此業據原告提出台灣
    經濟技術研究所鑑估報告書乙份附卷足參，然參以與擔保不動產坐落同一巷內之
    建物即門牌號碼高雄縣山明路二八一一二六號透天三層樓房，於八十八年度經高
    雄地方法院拍賣結果，至第五次拍賣方拍定，此有被告所不爭執之高雄地方法院
    八十七年度執字第七一九０號執行資料附卷可參，則擔保不動產於八十七年底（
    即信託行為發生）拍賣價格，當低於鑑定價格甚多，而被告己○○雖有如附表二
    所示之不動產，然查其地目多為價值較低之地目為旱、雜、林、田、道、水之土
    地，稍具價值之建地，其上又設定有高額之抵押權，亦難用以拍賣清償原告之借
    款，故被告己○○信託系爭不動產予被告丙○○時，被告己○○之財產已不足清
    償債務，伊復將系爭土信託登記予被告丙○○，顯然有害於原告之債權甚明。
五、從而，原告依信託法第六條第一項規定，請求判決撤銷被告二人間之信託行為，
    並請求塗銷被告間就系爭不動產所為信託行為，及被告丙○○就如附表所示之不
    動產以信託為原因所為之所有權移轉登記應予塗銷，於法有據，應予准許。被告
    雖辯稱：本件借款另有連帶保證人即訴外人葉丁興，其名下有很多財產，原告得
    向之請求清償借款云云，然按連帶債務人對於債權人雖應各負全部給付之責，惟
    信託人之信託行為有害及委託人之債權人權利者，債權人自得對之依信託法第一
    項行使撤銷權，至於其他連帶債務人資力與否，在所不問。故被告右揭辯詞，依
    法尚屬無據，要難憑准。是伊請求調閱被告己○○之右開借款，對於判決結果亦
    不生影響，自無必要，併予敘明。
六、綜上所述，原告之主張為可採，被告所辯均無可取。原告依信託法第六條第一項
    規定，請求撤銷被告間就系爭不動產之信託行為，並塗銷系爭不動產所有權移轉
    登記，為有理由，應予准許。
七、因本案事證已臻明確，兩造其餘主張陳述及所提之證據，均毋庸再予審酌，附此
    敘明。
八、結論：原告之訴為有理由，依民事訴訟法第七十八條，第八十五條第一項前段，
    判決如主文。
中      華      民      國    八十九    年       五     月       七     日
                                臺灣臺南地方法院民事第二庭
~B法      官  莊玉熙
右為正本係照原本作成
如對本判決上訴，須於判決送達後廿日內向本院提出上訴狀
中      華      民      國    八十九    年       五     月       七     日
~B法院書記官  許美惠


司法院資訊處製作；財團法人民間司法改革基金會備份。
